ACORDAO-COMPLETO-2388130

ACÓRDÃO 461/2020 ATA 1/2020 - SEGUNDA CÂMARA

VISTOS, relatados e discutidos os embargos de declaração opostos em face do Acórdão 10640/2019-TCU-Segunda Câmara.
ACORDAM os ministros do Tribunal de Contas da União, reunidos em sessão da 2ª Câmara, ante as razões expostas pela relatora, e com fundamento nos arts. 32 e 34 da Lei 8.443/1992 e 179, § 7º, do Regimento Interno, em:
9.1. conhecer dos embargos de declaração e rejeitá-los;
9.2. dar ciência desta deliberação aos representantes legais da embargante e ao Tribunal Regional Eleitoral do Piauí.

Embargos de declaração apresentados em face de deliberação que considerou ilegal ato de aposentadoria em virtude da inclusão nos proventos da parcela denominada "opção".

Segunda Câmara

Tribunal Regional Eleitoral do Piauí.

3. Embargante: Clotilde Antônia Sousa de Queiroz (CPF XXX.130.513-XX).

13.1. Ministros presentes: Augusto Nardes (na Presidência), Aroldo Cedraz, Raimundo Carreiro e Ana Arraes (Relatora).
13.2. Ministros-Substitutos presentes: Marcos Bemquerer Costa e André Luís de Carvalho.

ANA ARRAES

ministra Ana Arraes.

Trata-se de embargos de declaração apresentados por Clotilde Antônia Sousa de Queiroz contra o Acórdão 10640/2019-TCU-Segunda Câmara, que conteve o seguinte teor (peça 7) :
"VISTO, relatado e discutido ato de aposentadoria de ex-servidora do Tribunal Regional Eleitoral do Piauí. 
ACORDAM os ministros do Tribunal de Contas da União, reunidos em sessão da 2ª Câmara, ante as razões expostas pela relatora, e com fundamento nos artigos 71, incisos III e IX, da Constituição Federal de 1988, 1º, inciso V, 39, inciso II, e 45 da Lei 8.443/1992, 1º, inciso VIII, 259, inciso II, e 262 do Regimento Interno, 8º da Resolução TCU 206/2007 e 19 da Instrução Normativa TCU 78/2018, bem como na Súmula TCU 106, em: 
9.1. considerar ilegal o ato de aposentadoria de Clotilde Antônia Sousa de Queiroz e negar-lhe registro; 
9.2. dispensar a reposição das importâncias indevidamente recebidas de boa-fé pela beneficiária até a data da notificação desta deliberação à unidade jurisdicionada; 
9.3. determinar ao Tribunal Regional Eleitoral do Piauí que: 
9.3.1. no prazo de 15 (quinze) dias, a contar da ciência desta deliberação, cesse pagamentos decorrentes do ato impugnado, sob pena de ressarcimento das quantias pagas indevidamente e responsabilização solidária da autoridade competente; 
9.3.2. comunique à interessada a deliberação deste Tribunal e a alerte de que o efeito suspensivo proveniente de eventual interposição de recursos junto ao TCU não a eximirá da devolução dos valores indevidamente recebidos após a notificação, em caso de não provimento dos apelos; 
9.3.3. no prazo de 30 (trinta) dias, a partir da ciência deste acórdão: 
9.3.3.1. encaminhe a este Tribunal, por cópia, comprovante da data em que a interessada dele tomar conhecimento; e 
9.3.3.2. emita novo ato, em que seja suprimida a irregularidade verificada, e o submeta ao TCU para nova apreciação.'
2.	O recurso foi assim redigido (peça 11) :
'Do cabimento 
1. 	Além dos vícios de obscuridade, omissão e contradição, há muito se pacificou o entendimento jurisprudencial de que os embargos de declaração também servem para a correção de premissas equivocadas, utilizadas como razão de decidir: 
Embargos declaratórios: admissibilidade e efeitos. Os embargos declaratórios são admissíveis para a correção de premissa equivocada de que haja partido a decisão embargada, atribuindo-se-lhes efeito modificativo quando tal premissa seja influente no resultado do julgamento. (RE 197169 ED, Relator (a) : Min. SEPÚLVEDA PERTENCE, Primeira Turma, julgado em 09/09/1997, DJ 31-10-1997 PP-55558 EMENT VOL-01889-06 PP-01057) 
Recurso extraordinário. Embargos de Declaração. 2. Efeito infringente ou modificativo do julgado. 3. Premissa equivocada capaz de alterar o julgado (EDRE n° 197.169/SP, 1ª Turma, Rel. Min. Sepúlveda Pertence, D.J. de 9.9.1997) . 4. Distinção entre 'obiter dictum e ratio decidendi' 5. Prevalência da lei federal superveniente, que altera o padrão monetário e fixa nova política salarial, em face de cláusula de acordo coletivo fixada sobre a matéria. 6. Embargos de declaração interpostos por SINPER acolhidos. 7. Embargos de declaração interpostos por SINDIQUÍMICA rejeitados. (RE 194662 ED, Relator (a) : Min. CARLOS VELLOSO, Relator (a) p/ Acórdão: Min. GILMAR MENDES, Segunda Turma, julgado em 10/12/2002, DJ 21-03-2003 PP-00042 EMENT VOL-02103-02 PP-00258) 
2. 	No voto condutor deste último julgado, o Min. Gilmar Mendes destacou: 
'O objetivo desse recurso é o aperfeiçoamento do pronunciamento judicial, seja para esclarecê-lo ou para complementá-lo, com a eliminação de contradição, obscuridade ou omissão. No entanto, por vezes, visa reformar ou invalidar a decisão, pela ocorrência de manifesto equívoco. Nessa hipótese é que se tem admitido o efeito infringente ou modificativo do julgado, por não haver, no sistema legal, previsão de outro recurso para a correção de eventual erro cometido.' 
3. 	Como se verá, o acórdão recorrido acha-se escorado em premissa incorreta, estando assim passível de integração por meio de aclaratórios. 
Da decisão embargada 
4. 	No referido aresto, do qual foi notificada a embargante em 12/11/2019, doc. 02, negou-se registro ao seu ato de aposentadoria, concedida pelo TRE/PI, por entender a colenda 2ª Câmara do TCU ilegal o pagamento da parcela denominada OPÇÃO: 
'APOSENTADORIA. PAGAMENTO DA PARCELA DENOMINADA 'OPÇÃO' A SERVIDORA QUE IMPLEMENTOU OS REQUISITOS PARA FNATIVAÇÃO APÓS O ADVENTO DA EMENDA CONSTITUCIONAL 20/1998. VIOLAÇÃO ÀS DISPOSIÇÕES DO ART. 40, CAPUT E § 2°, DA CONSTITUIÇÃO. AUSÊNCIA DE CONTRIBUIÇÃO PREVIDENCIÁRIA SOBRE A PARCELA. ILEGALIDADE. NEGATIVA DE REGISTRO.' 
5. 	Como se observa, a partir da instrução elaborada pela Secretaria de Fiscalização de Pessoal - Sefip, o acórdão fundamenta-se na nova redação do art. 40, § 2°, da CF, conferida pela Emenda Constitucional n. 20, de 15/12/1998, asseverando que o Acordão 2.076/2005, do TCU, o qual garante na aposentadoria a vantagem decorrente da 'opção', se baseou somente no conteúdo da legislação infraconstitucional, sem análise do texto constitucional modificado: 
'15. Todavia, após a publicação da Emenda Constitucional 20/1998, que inseriu o parágrafo segundo no art. 40 da Constituição Federal, tal entendimento deixou de produzir efeitos: 
'Art. 40 - Aos servidores titulares de cargos efetivos da União, dos Estados, do Distrito Federal e dos Municípios, incluídas suas autarquias e fundações, é assegurado regime de previdência de caráter contributivo, observados critérios que preservem o equilíbrio financeiro e atuarial e o disposto neste artigo. (Redação dada pela Emenda Constitucional n° 20, de 15/12/98) 
...............
§ 2° Os proventos de aposentadoria e as pensões, por ocasião de sua concessão, não poderão exceder a remuneração do respectivo servidor, no cargo efetivo em que se deu a aposentadoria ou que serviu de referência para a concessão da pensão'. (Redação dada pela Emenda Constitucional n° 20, de 1998) 
16. Isso porque, a partir desse comando constitucional, foi estabelecido um limitador a ser observado por ocasião da concessão de aposentadorias e pensões por morte, qual seja, a remuneração do servidor no cargo efetivo. Assim, nenhum servidor poderá, por ocasião de sua aposentadoria, ter proventos superiores que a remuneração do seu cargo efetivo na atividade. 
17.	Portanto, o alcance do entendimento exposto no Acórdão 2076/2005-TCU-Plenário se limita até o dia 16/12/1998, haja vista que a incorporação da vantagem de opção aos proventos de aposentadoria ou pensões acarreta descumprimento do art. 40, § 2°, da Constituição Federal, com redação dada pela Emenda Constitucional 20/1998.' 
6. 	Segue afirmando que a nova redação do art. 40, § 2°, da CF, foi elaborada para dar efetividade ao sistema contributivo e solidário, e que, por isso, 'somente as parcelas que sofrem a incidência da contribuição previdenciária na atividade podem ser incorporadas à remuneração do servidor para fins de aposentadoria e pensões'. 
7. 	Nessa linha, conclui o voto: 
'Após exame do ato de aposentadoria de Clotilde Antônia Sousa de Queiroz, ex-servidora do Tribunal Regional Eleitoral do Piauí, os pareceres foram por sua ilegalidade, em face da inclusão nos proventos da vantagem denominada 'opção'. 
2. A irregularidade decorre do entendimento contido na jurisprudência de que o pagamento de tal vantagem contraria as disposições do art. 40, caput e § 2°, da Constituição Federal, com a redação dada pela Emenda Constitucional 20/1998. 
3. De fato, este Tribunal firmou entendimento de que é 'vedado o pagamento das vantagens oriundas do art. 193 da Lei 8.112/1990, inclusive o pagamento parcial da remuneração do cargo em comissão ('opção') , aos servidores que implementaram os requisitos de aposentadoria após 16/12/1998, data de publicação da Emenda Constitucional 20, que limitou o valor dos proventos à remuneração do cargo efetivo no qual se deu a aposentadoria' (Acórdão 1599/2019-TCU-Plenário, relator o ministro Benjamin Zymler) . 
4. Além disso, a jurisprudência apregoa que é 'vedado ao servidor público carrear para os proventos da aposentadoria ou para a pensão por ele instituída parcela da remuneração sobre a qual não incidiu desconto previdenciário' (Acórdão 5919/2019-TCU-Primeira Câmara, também da relatoria do ministro Benjamin Zymler, entre outros) . 
5. Assim, e considerando que a interessada implementou os requisitos para aposentação após 16/12/1998, pois que se deu em março de 2018, quando a ex-servidora contava com pouco mais de 38 anos de tempo de contribuição, conclui-se pela ilegalidade do ato em tela, com negativa de seu registro. 
Ante o exposto, ao acolher os fundamentos da instrução como razões de decidir, voto por que este Colegiado aprove a minuta de acórdão que submeto à sua apreciação.' 
8. 	Desse modo, a 2ª Câmara proferiu acórdão com as seguintes deliberações: 
	(...) 
Da premissa equivocada 
9. 	Como se viu, a decisão se escora na afirmação de que não se pode levar para a aposentadoria, a partir do texto introduzido na CF pela EC 20/98, parcela remuneratória sobre a qual não incidiu contribuição previdenciária, motivo por que deve ser retirada dos proventos da recorrente a chamada OPÇÃO (referente à função comissionada FC-05) .
10. 	Todavia, como se observa pela certidão em anexo, exarada à fl. 52 do processo SEI 0018334-70.2019.6.18.8000, doc. 03, houve, sim, contribuição previdenciária sobre a parcela durante todo o período do seu exercício. 
11. 	Colham-se os termos da aludida certidão: 
	(...) 
12. 	Com efeito, como se vê também da fl. 50 do mesmo documento, a embargante exerceu FC-05 por aproximadamente 10 anos ininterruptos, de 09/11/1987 a 31/03/1997, sempre contribuindo sobre a parcela para o RPPS. Ou seja, é falsa a premissa, adotada no aresto embargado, de que não houve contribuição. 
13. 	Desse modo, acertado o equívoco da citada premissa, inverte-se toda a lógica da decisão embargada, arrimada na natureza contributiva e solidária da previdência. De certo, utilizando-se os mesmos argumentos lançados no acórdão, pode-se afirmar, em sentido inverso, que, se houve contribuição, a parcela deve ir para a aposentadoria. 
14. 	E não poderia ser diferente, pois, do contrário, haveria nítido enriquecimento ilícito por parte do ente público, que recolheu as contribuições do servidor. 
15. 	Ademais, segundo o Acórdão TCU 2.076/2005, utilizado pelo TRE/PI para incluir a parcela 'opção de função' nos proventos, tal direito se dá quando a função tiver sido exercida por cinco anos consecutivos até 18 de janeiro de 1995, como no caso, que foi até 1997. E, repita-se, sempre pagando-se sobre ela a contribuição para o RPPS: 
9.3.1. é assegurada na aposentadoria a vantagem decorrente da opção, prevista no art. 2° da Lei n° 8.911/94, aos servidores que, até a data de 18 de janeiro de 1995, tenham satisfeito os pressupostos temporais estabelecidos no art. 193 da Lei 8.112/90, ainda que sem os requisitos para aposentação em qualquer modalidade; 
16. 	Certo é que, como se comprovou, os descontos previdenciários ocorreram sobre a FC-05 durante todo o dito período, pelo que se trata, na própria linha de fundamento do acórdão ora recorrido, de parcela incorporável aos proventos de aposentadoria, atendidos que foram os princípios contributivo e solidário do regime previdenciário, não podendo a administração simplesmente se apropriar dos descontos efetuados por vários anos.
17. 	Do exposto, requer que, corrigida a falsa premissa, seja dado provimento ao presente recurso, com efeito modificativo, a fim de que seja mantida e registrada a sua aposentadoria, tal como concedida pelo TRE/PI, ou, ao menos, que se reconheça a ocorrência das contribuições previdenciárias sobre a parcela e, assim, a necessidade de restituição de todos os descontos por parte do ente público, devidamente corrigidos. 
18. 	Sobre o dever de devolução de contribuições sob pena de enriquecimento ilícito, leia-se a tese exarada pelo STF no RE 580871, com repercussão geral: 
'É devida a devolução aos pensionistas e inativos, perante o Juízo competente para a execução, da contribuição previdenciária indevidamente recolhida no período entre a EC 20/1998 e a EC 41/2003, sob pena de enriquecimento ilícito do ente estatal.' (destaques constantes do recurso) 
	É o relatório.

Renato Oliveira Ramos (OAB/DF 20.562) e outros representando a embargante.

Não atuou.

EMBARGOS DE DECLARAÇÃO EM FACE DE DELIBERAÇÃO QUE CONSIDEROU ILEGAL ATO DE APOSENTADORIA EM QUE CONSTAVA O PAGAMENTO DA PARCELA DENOMINADA "OPÇÃO". IMPROCEDÊNCIA DA ALEGAÇÃO A RESPEITO DE ADOÇÃO DE PREMISSA EQUIVOCADA NO ACÓRDÃO RECORRIDO. CONHECIMENTO. REJEIÇÃO. O erro material apto a ser sanado por embargos de declaração não se confunde com a divergência de entendimento ou de interpretação a respeito da qualificação jurídica de atos e fatos analisados no processo.

APOSENTADORIA (APOS)

não atuou.

Atendidos os requisitos de admissibilidade, cabe conhecer dos embargos de declaração apresentados por Clotilde Antônia Sousa de Queiroz contra o Acórdão 10640/2019-TCU-Segunda Câmara, por meio do qual este Tribunal considerou ilegal seu ato de aposentadoria no Tribunal Regional Eleitoral do Piauí, em virtude de existir nos proventos a parcela denominada "opção".
2.	Segundo a embargante, a deliberação do TCU teria sido amparada em premissa incorreta ao, com base na instrução da Secretaria de Fiscalização de Pessoal - Sefip, utilizar a nova redação do art. 40, caput e § 2º, da Constituição de 1988 (dada pela Emenda Constitucional 20, de 15/12/1998) sem considerar que houve contribuição previdenciária durante todo o período que exerceu a função comissionada incorporada (9/11/1987 a 31/03/1997) , conforme certidão à peça 11, p. 61, do seguinte teor:
"DECLARAMOS, a pedido da interessada, que a servidora deste Tribunal, Sra. CLOTILDE ANTONIA SOUSA DE QUEIROZ, CPF 200.130.513-34, contribuiu para o Regime de Previdência Social - RPPS, sobre os valores percebidos à Título de Função Comissionada ou Substituição, desde a sua posse até julho de 2002, data em que se extinguiu a contribuição para o RPPS sobre os valores percebidos de Função Comissionada para todos os servidores deste TRE-PI, tendo sido ainda efetuado o Ressarcimento aos servidores da contribuição sobre o período retroativo de julho de 2002 a dezembro de 1998." (destaquei) 
3.	Diante disso, e por defender que foram observados os pressupostos do subitem 9.3.1 do Acórdão 2076/2005-TCU-Plenário, a interessada solicitou o provimento do recurso, com efeito modificativo, a fim de que seja mantida e registrada a sua aposentadoria, ou, ao menos, que se reconheça a existência das contribuições previdenciárias sobre a parcela e a necessidade de restituição de todos os descontos por parte do ente público, devidamente corrigidos, consoante tese fixada pelo Supremo Tribunal Federal no Recurso Extraordinário 580871, com repercussão geral.
4.	Embora os documentos à peça 11, p. 13, 27 e 55/9, demostrem que a embargante exerceu funções de confiança no período indicado (peça 11, p. 13 e 27) , de forma a efetivamente permitir a incorporação de "quintos/décimos" (rubrica 1 - código 230 - peça 2, p. 3) , a certidão apresentada é clara ao mencionar que a contribuição previdenciária ocorreu desde sua posse até julho de 2002 e que houve, posteriormente, o ressarcimento aos servidores das contribuições referentes ao período de dezembro de 1998 a julho de 2002.
5.	Essa situação corrobora o entendimento contido no acórdão recorrido a respeito da impossibilidade de carrear para os proventos a parcela referente à "opção" (rubrica 4 - código 212) , por não ter havido, de fato, a incidência do desconto previdenciário, haja vista que os valores anteriormente descontados a esse título foram ressarcidos à interessada.
6.	Portanto, apesar de a jurisprudência admitir a utilização de embargos de declaração para correção de premissa equivocada adotada em deliberação, com base em erro de fato, quando o erro tenha sido decisivo para o resultado do julgamento (Acórdão 61/2015-TCU-Plenário, 1.272/2015 - 2ª Câmara, 5.252/2018 - 1ª Câmara e 9.718/2016 - 2ª Câmara, por exemplo, este último de minha relatoria e os demais da relatoria dos ministros-substitutos Augusto Sherman e Marcos Bemquerer e do ministro Bruno Dantas, respectivamente) , não procede a alegação da embargante, a denotar que ela buscou, na verdade, rediscutir o mérito da deliberação, o que não é admissível na via recursal eleita.
7.	O erro material apto a ser sanado por embargos de declaração (art. 1022, inciso III, do novo Código de Processo Civil) não se confunde com a divergência de entendimento ou de interpretação a respeito da qualificação jurídica de atos e fatos analisados no processo; somente ocorre quando há dissonância entre a intenção do julgador e o que consta da parte dispositiva da decisão (Acórdão 1775/2017-TCU-Plenário e 3.587/2019 - 1ª Câmara, da relatoria do ministro Walton Alencar Rodrigues e do ministro-substituto Marcos Bemquerer, respectivamente) .
8.	A propósito, não se nega que a jurisprudência deste Tribunal já foi favorável ao pagamento na aposentadoria da vantagem decorrente da "opção" prevista no art. 2º da Lei nº 8.911/1994 aos servidores que satisfizessem os pressupostos temporais estabelecidos no art. 193 da Lei 8.112/1990 (cinco anos consecutivos ou 10 interpolados de exercício de função de confiança ou cargo em comissão) até 18/1/1995 (data da edição da Medida Provisória 831, que revogou o citado art. 193) , ainda que sem os requisitos para aposentação em qualquer modalidade (Acórdão 2076/2005-TCU-Plenário) .
9.	Todavia, o entendimento atual do TCU é de que o pagamento da "opção" deve ser considerado irregular, por violar a regra constitucional introduzida pela Emenda Constitucional 20/1998, que limita o valor dos proventos à remuneração do cargo efetivo, nos casos em que o servidor não tiver implementado todos os requisitos para sua percepção, incluído o próprio direito à aposentadoria, até 18/1/1995, véspera da revogação do dispositivo, e representar ofensa às disposições constitucionais acerca do caráter contributivo do regime de previdência social do servidor público.
10.	Também tenho defendido que o pagamento da "opção" não poderia ser feito cumulativamente com o pagamento dos "quintos", em vista das disposições do revogado art. 193, §2º, da Lei 8.112/1990.
11.	De qualquer sorte, pelo que se depreende dos termos do voto condutor do Acórdão 1599/2019-TCU-Plenário, da relatoria do ministro Benjamin Zymler, e de várias outras deliberações editadas pelo TCU neste ano de 2019, a violação às regras constitucionais constitui motivo suficiente para impedir o pagamento da vantagem, principalmente porque seria inadmissível dar ao Acórdão 2076/2005-TCU-Plenário interpretação extensiva, de modo a abarcar situações aperfeiçoadas após o advento da citada emenda, e porque não seria razoável assegurar ao servidor o direito a determinada vantagem nos proventos antes que tivesse o direito à aposentação, por não existir direito adquirido a regime jurídico, forma de cálculo de proventos, etc.
12.	Neste caso, a interessada inativou-se em 1º/3/2018, com pouco mais de 38 anos de tempo de contribuição para aposentadoria e 56 anos de idade, ao amparo das disposições do art. 3º da Emenda Constitucional 47/2005 (30 anos de contribuição, no caso de mulher, 25 anos de serviço público, 15 anos de carreira e 5 anos no cargo efetivo, com redutor, relativamente à idade mínima de 55 anos, para cada ano de contribuição excedente aos 30 anos) .
13.	Portanto, não teria ela direito à aposentadoria antes da edição da Emenda Constitucional 20, de 15/12/1998, pois contava, àquela época, com menos de 20 anos de tempo de contribuição para aposentadoria.
14.	Assim, diante da supremacia das regras constitucionais sobre quaisquer normas inferiores, não há como concluir que a aposentadoria da embargante, em 2018, poderia subsistir em face das disposições do art. 40, caput e § 2º, da Constituição de 1988, na redação dada pela Emenda Constitucional 20/1998.
	Ante o exposto, e considerando que os presentes embargos não contêm alegação a respeito de omissão, contradição ou obscuridade, voto pela rejeição do apelo, nos termos da minuta de acórdão que submeto à deliberação deste Colegiado.
	
TCU, Sala das Sessões Ministro Luciano Brandão Alves de Souza, em 28 de janeiro de 2020.
ANA ARRAES 
Relatora